【裁判字號】    90,上更(一),272
【裁判日期】    900827
【裁判案由】    偽造有價證券
【裁判全文】
臺灣高等法院臺南分院刑事判決            九十年度上更(一)字第二七二號    Ｇ
      上  訴  人
      即自訴人    丙  ○  ○
      自訴代理人  甲  ○  ○
      被      告  乙  ○  ○
      選任辯護人  李  家  鳳
右上訴人因被告偽造有價證券案件，不服臺灣臺南地方法院八十七年度自字第二一八
號中華民國八十七年十一月十三日第一審判決，提起上訴，本院判決如左：
      主      文
上訴駁回。
      理      由
一、自訴意旨略以：自訴人丙○○之夫陳榮旭與被告乙○○素有生意往來，被告於民
    國八十二年七月二十七日曾向村正機械工廠以新台幣（下同）一百六十五萬元購
    買沖床機器一台及周邊設備，嗣於八十四年十二月間因欲將該機器出售，乃向自
    訴人之夫探詢購買意願，雙方幾經協商而有二方案：一是為求整數便於計算而以
    總價一百七十萬元計算並折價六成而以一百零二萬元出售；二是該批機器仍以一
    百七十萬元出售，但被告需俟自訴人之夫以前開機器生產之接線盒得以回銷給被
    告時，再以每月一期，分十四期，前十三期每期十二萬元，第十四期十四萬元，
    並從中以貨價折抵，且期間訂為二年。然被告為求保障，乃要求自訴人之夫開立
    未填日期支票一張以供擔保。其後被告決定採用第二方案，故自訴人之夫乃於八
    十五年元月間，在自訴人家中，開立發票人為自訴人，票面金額一百七十萬元，
    但未填日期之支票一張交予被告，詎被告竟未告知自訴人夫婦且未經授權即擅填
    發票日期為八十五年十一月二十五日，並加以提示，致自訴人之支票跳票，嚴重
    影響自訴人之信用，因認被告涉有刑法第二百零一條第一項、第二項之偽造變造
    有價證券罪嫌云云。
二、按犯罪事實應依證據認定之，無證據不得推定其犯罪事實，刑事訴訟法第一百五
    十四條定有明文。復按告訴人之告訴無非以使被告受到刑事訴追為目的，其陳述
    是否與事實相符，仍應調查其他證據以資審認，必告訴人所述被害情形，無瑕疵
    可擊，而就其他方面調查又與事實相符，始足據為認定犯行之基礎。此之所謂證
    據係指積極之證據而言，故如無確切之積極證據，足以證明被告之犯罪事實，即
    令被告不能為有利之反證，亦不能遽論以罪刑。亦即認定不利於被告之事實，須
    依積極證據，苟積極證據不足為不利於被告事實之認定時，即應為有利於被告之
    認定，更不必有何有利之證據（最高法院三十年上字第八一六號判例參照）。
三、自訴意旨認被告乙○○涉有偽造有價證券罪嫌，係以前揭支票發票日期八十五年
    十一月二十五日，乃被告所自行填載，而自訴人之夫陳榮旭購買上開機器後曾另
    開十四張支票交付被告收執，且前述機器新品才值一百六十五萬元，自訴人不可
    能以一百七十萬元之代價購買舊品，顯見前開支票僅係供擔保之用，故被告擅自
    填載發票日期，自屬偽造有價證券等情為其主要論據，此外並提出合約書、被告
    簽章之每月付款方式記錄單、退票理由單各一紙及支票二份、銷貨單四張資為佐
    證。然訊據被告乙○○固坦承有在前開支票上填載發票日期，惟堅詞否認有任何
    偽造有價證券之犯行，辯稱：該支票係自訴人同意伊自行填載發票日，且雙方買
    賣契約成立於八十四年十二月間，並完成交貨，若自訴人謂該紙支票僅供擔保之
    用，則未載發票日之支票係屬無效之票據，如何能供擔保？而自訴人之夫另開立
    之十四張支票，係遲至八十六年一月間始交付被告，如上述十四張支票係支付價
    金之用，則被告如何可能於買賣交貨完畢一年多以後方請求自訴人給付價金，是
    前揭票面金額一百七十萬之支票，實係自訴人之夫為給付上開買賣價金而交予被
    告者，其上之發票日期，亦係經自訴人同意後，被告始加以填載等語。經查：
（一）自訴人雖指稱其夫向被告所購買者係舊品，該新品總價亦僅值一百六十五萬元
      ，如一次給付全部價金，應無以高於新品總價之一百七十萬購買之理。惟查本
      件自訴人之夫向被告所購買者除該新品時總價值一百六十五萬元之機器外，尚
      包括：(1)模具墊四組、(2)空壓機二台、(3)收料機一台、(4)模具固定鎖夾四十組
      、(5)空氣固定送風管路乙式、(6)油壓回油壓升機一台，價值約四十一萬七千元
      （詳原審卷第一○四頁），業據自訴人之夫於本院九十年八月八日調查時證稱
      ：「（你所買的沖床是否合約書所列之機器及原審卷第一○四頁之週邊設備？
      ）是的」「（對原審卷第一○四頁週邊設備之明細有何意見？）沒有意見」等
      語甚詳。固自訴人之夫向被告所購買者非僅該新品總價一百六十五萬元部分之
      機器（自訴狀所附之合約書影本）而已，尚包括價值四十一萬七千元之週邊設
      備（原審卷第一○四頁），應無疑義，從而自訴人刻意將原審卷一○四頁所附
      之週邊設備部分隱瞞，其自訴事實已顯然與事實不符。至證人謝國彰、郭海珍
      非從事機械業者，依照經驗法則，其二人對於影響生計之搬運工資，較諸搬運
      機器之項目名稱，應記憶更為深刻始合乎常情。詎事隔二年有餘，其二人對於
      當日搬運之機器內容、各項品名於原審隔離訊問時竟然記憶猶新，內容與被告
      當初向他人購買該系爭機器之合約書上所載內容毫無軒輊，即此已足讓人懷疑
      事前早有串證之嫌，再對照其二人對於搬運當日，被告是否在場與影響其生計
      之搬運工資多寡陳述不一，尤足見其二人所證不實。原審不採彼二人之證言，
      並不違反經驗法則。
（二）又如自訴人所指，自訴人之夫與被告就機器之買賣，雙方幾經協商而有二方案
      ：「一是為求整數便於計算而以總價一百七十萬元計算並折價六成而以一百零
      二萬元為買賣價格；二是該批機器仍以一百七十萬元出售，但被告需俟自訴人
      之夫以前開機器生產之接線盒得以回銷給被告時，再以每月一期，分十四期，
      前十三期每期十二萬元，第十四期十四萬元，並從中以貨價折抵，且期間訂為
      二年。」等語，惟按此兩方案觀之，購買之機器設備仍以自訴狀所附合約書上
      所載之機器而已，亦未包括原審卷第一○四頁所載之週邊設備，否則何以「總
      價一百七十萬元計算，還須折價六成而以一百零二萬元為買賣價格，或所謂該
      批機器仍以一百七十萬元出售，但需俟機器生產回銷給被告時，再以每月一期
      ，分十四期給付。然自訴人之夫向被告所購買者非僅該新品總價一百六十五萬
      元部分之機器（自訴狀所附之合約書所載機器）而已，尚包括價值四十一萬七
      千元之週邊設備（原審卷第一○四頁所載週邊設備），已如前述，從而此所謂
      付款兩方案，所購買機器數量之前題已與事實不符，自訴人此項指訴自難採信
      。再觀之自訴人之夫於八十四年十二月間向被告購買系爭機器，於被告完成交
      付義務後，自訴人之夫先是於八十五年元月間，在其家中交付被告系爭支票，
      面額為一百七十萬元，嗣該紙支票於八十五年十一月二十五日跳票後，自訴人
      之夫於八十六年一月間開具每月一期之支票十四張交付被告，以為價金之分期
      償還，而該十四張支票，前十三張面額為十二萬元，第十四張面額為十四萬元
      ，總面額亦為一百七十萬元，此為自訴人所是認。是自訴人之夫前後二次所開
      出之支票總金額相同，顯然買賣雙方對於系爭機器之買賣總價金為一百七十萬
      元之部分認識完全一致，益徵並非上訴意旨所指之一百零二萬元，或附加為期
      二年以貨品抵償之一百七十萬元。又實務上既承認遠期支票之存在，則被告同
      意自訴人於所購買之系爭機器安裝完成並試車完畢後再行兌現票款，本屬商場
      常情。倘非如此，自訴人於系爭支票在八十五年十一月二十五日跳票後，應即
      對被告提起告訴或自訴，何至於再在八十六年元月間，由其夫開立十四張支票
      予被告，用以承擔自訴人之票據債務？所謂擔保，係指為防止債務人不履行債
      務時，用以賠償債權人所受損害之方法。是以擔保之目的，即在能作滿足債權
      之清償。若未載發票日之無效票據，究能作何擔保，殊難令人想像。況自訴人
      屢言系爭支票係為擔保之用，惟對於擔保之對象究竟為何？又無效之票據欲如
      何擔保等問題，一直無法自圓其說，顯見其心虛之一斑。
（三）又果如自訴人所言，買賣雙方對於價金之計算方式有二方案，而經協商後採第
      二方案，則自訴人之夫當於決定之時，即開出十四張支票以為分期付款，如何
      可能僅開出自訴人之系爭一張支票？嗣該紙支票於八十五年十一月二十五日跳
      票後，經被告催討，始由自訴人之夫在八十六年元月間另行開出十四張支票，
      由此顯見自訴人所言有違事理，不足採信。查被告將系爭機器及嗣後添加之週
      邊設備，以一百七十萬元之價格售予自訴人之夫，當場由自訴人之夫開出系爭
      支票後，由被告與自訴人之夫協商，考量系爭機器從安裝至試車所需時間後，
      當場在自訴人家中由被告填上發票日為八十五年十一月二十五日，不料該紙支
      票屆期跳票，幾經被告催討，被告始同意由自訴人之夫開出十四張支票代為分
      期償還，另被告又在考量自訴人夫妻財務欠佳之情形下，應自訴人之夫要求，
      收購其利用該機器所生產之接線盒用以折抵價金，上開情形，業經被告迭次陳
      明。又被告同意收購自訴人夫妻以系爭機器所生產之接線盒折抵價金，詎自訴
      人夫妻竟以向他人所購買之接線盒交給被告，事為被告所查覺，第一次勉為其
      難將之收下，並將其中一張十二萬元支票退還自訴人（見原審卷第七九頁八十
      七年八月二十七日訊問筆錄、本院前審卷八十八年三月十八日審理筆錄），嗣
      被告即拒絕收購，並逐月提示票據，其中十一張均獲兌現付款，迨第十三、十
      四兩張支票卻遭退票，有被告提出之還款記錄單暨支票、退票理由單影本附原
      審卷可稽，並為自訴人所承認。自訴人主張雙方採第二案，即是該批機器仍以
      一百七十萬元出售，但被告須俟自訴人之夫以前開機器生產之接線盒得以回銷
      給被告時，再以每月一期，分十四期，前十三期每期十二萬元，第十四期十四
      萬元，並從中以貨價折抵，且期間訂為二年，然被告為求保障，乃要求自訴人
      之夫開立未填日期支票一張以供擔保云云，核與事實不符。
（四）再徵之自訴人之夫於系爭支票退票後所簽發之十四張支票總面額一百七十萬元
      ，扣除最後二張跳票之面額共二十六萬元（其中一張十二萬元、一張十四萬元
      ），實際讓被告兌現之金額為一百四十四萬元（包括用以抵充貸款之第一張支
      票），此與自訴人所稱之第一案或第二案之買賣價金有所不合。若謂買賣價金
      為一百零二萬元，而自訴人為顧信用，卻心甘情願讓被告溢領四十二萬元，如
      此說法於情於理有所未合；若謂買賣價金為一百七十萬元，則尚有二十六萬元
      未付，自訴人夫妻豈可故意不為清償而讓最後二張支票退票，徒損票信？是以
      ，自訴人謂最後二期支票，因已超過雙方所約定應給付之現金總額一百零二萬
      元，自訴人之夫始拒絕給付而退票云云，自非實情，要難憑採。
（五）至於自訴人於原審聲請傳喚證人姜德成、張福趁，以證明自訴人之夫嗣後將上
      開機器以五十萬元出售予該二證人，可見系爭支票係供擔保之用，而非購買機
      器款項一節，因自訴人之夫所出售予該二證人之機器非必與被告所出售者完全
      相同，且自訴人之夫或需款孔急或另有其他原因而賤價求售，亦非無可能，況
      且自訴人之夫是否賤價出售機器與被告是否偽造系爭支票，乃風馬牛不相及，
      尚難以自訴人之夫嗣後賤價出售機器，即謂系爭支票係供擔保之用，進而遽指
      被告偽造該支票。然不論係以何種價格買受本件機器，自訴人之夫豈有可能五
      十萬元之低價出售，貴買賤賣徒致損失之理？何況自訴人之夫以何種價格出售
      機器，與被告何干？自訴人之夫縱賤價出售機器，亦不得謂系爭支票僅供擔保
      之用。故該二證人縱證明以五十萬元之價格向自訴人之夫購買機器（不論是二
      人合購或各自購買，亦不論係購買機器之全部或一部），亦不能因此推論被告
      有偽造系爭支票之犯行，自無傳喚該二證人之必要，附此敘明。
（六）前揭票面金額一百七十萬元之支票，其上之發票日期係被告於八十五年一月間
      在自訴人家中所自行填載，固據被告於原審及本院調查中供稱：「因按裝機器
      時間太久，所以雙方在自訴人家裡談好後填好日期，日期我填上去的，機器目
      前自訴人賣掉了。」（詳原審卷第一二六頁）、「當時他簽發支票給我時，我
      們在協調日期，協調好後我就直接填上去」等語，然自訴人之夫陳榮旭與被告
      間就沖床機器之買賣契約係於八十四年底簽訂（口頭契約），且隨即完成交貨
      手續，此則為自訴人所不否認，而被告既於契約訂立後隨即將機器交予自訴人
      之夫，衡諸商場常情，自訴人之夫應即交付價金，至多亦僅得交付三個月至半
      年內之遠期支票以為買賣價金之給付，應無先以「未載發票日」之「無效」票
      據作為擔保，復遲至八十六年一月間才開始交付充當分期付款價金之支票十四
      張之理（自訴人稱係八十六年一月間交付，被告則稱係八十六年一月底二月初
      某日，見原審卷第三一頁筆錄；自訴人於本院前審審理時稱係八十六年一月間
      簽發），顯見該支票係自訴人之夫作為給付上述沖床機器「買賣價金」始交予
      被告者，應無疑義。雖自訴人藉詞未曾使用過該新購機器，恐無法順利生產為
      由，將開具未載發票日，面額一百七十萬元之支票交付被告後，與被告商量給
      了一年之時間，俟機器開始生產時始清償價金，被告基於好友之誼同意其要求
      後，雙方當面由被告將自訴人要求一年之時間填上支票發票日，亦難謂係偽造
      有價證券。詎到期日經提示竟不獲兌現，事經被告向自訴人催討後，雙方達成
      協議，同意自訴人以分期方式清償價金，自訴人始自八十五年二月五日起逐月
      到期之面額十二萬元之支票十三張，面額十四萬元之支票一張以為價金之給付
      。惟嗣因最後到期之支票二張跳票，案經被告訴以詐欺之罪嫌後，自訴人竟始
      提起被告偽造有價證券之自訴。按系爭支票，若非經自訴人同意後由被告載入
      發票日期，何以到期經提示不獲兌現時，自訴人不控告被告偽造證券，直至自
      訴人最後到期之支票二張跳票，經被告對自訴人之夫訴以詐欺之罪嫌後，自訴
      人方始提起被告偽造有價證券之自訴等情觀之。顯係自訴人之夫經被告訴以詐
      欺之罪嫌後，自訴人竟惱羞成怒，而提起本件自訴。
（七）自訴人指稱前揭票面金額一百七十萬元支票之發票日，係被告未經自訴人及其
      夫之同意即擅自填載一事。查自訴人所舉證人邱哲英之證詞，不僅對於交票當
      天自訴人是否在場簽發系爭支票，與自訴人本身說詞不一外（見原審卷第五一
      頁反面、五二頁正面），其另稱：「乙○○有一批機械不用，要賣給陳榮旭，
      賣法是以貨易貨，就是以原來之買價，用機械生產之貨品賣出後付款。」經查
      被告之機器原來之買價為一百六十五萬元（見自訴人八十七年五月六日於原審
      提出之自訴狀所附之證據一），又邱英哲所證與自訴人前述所謂「買賣價金付
      款之方案有二：其一為總價一百七十萬元折價六成以一百零二萬計算，其二為
      仍以一百七十萬元出售，但須俟自訴人以前開機器生產之接線盒得以回銷給被
      告時，再以每月一期，分十四期，前十三期每期十二萬元，第十四期十四萬元
      ，並從中以貨價折抵，且期間訂為二年」等之內容。兩者之間不論在價金總額
      或付款方式或回銷產品方面等均無一吻合，復查，證人邱哲英謂伊於雙方交付
      支票當時在場一節，為被告所否認，而證人邱哲英即便在場，是否全程參與並
      瞭解雙方商談內容，亦非無疑。證人另稱未見自訴人之夫叫被告自行填載日期
      ，但雙方是否存有被告自行填載日期之默示表示，抑自訴人之夫已另有同意被
      告填載日期之授權，證人邱哲英則必全然知悉，且證人邱哲英係自訴人聲請傳
      訊者，其證詞難免有迴護自訴人之情形，是其證言，亦難採信。
（八）又前開票面金額一百七十萬元之支票，屆期經自訴人提示退票後，自訴人之夫
      另行簽發十四張支票，票載日自八十六年二月五日起至八十七年三月五日止，
      每月五日到期一張，除八十七年三月五日到期之第十四張支票面額為十四萬元
      外，其餘十三張之面額均為十二萬元，總金額一百七十萬元，以換回系爭支票
      ，該十四張支票除第十三、第十四兩張支票屆期經提示退票外，其餘十二張中
      之十一張均經提示付款，另一張由自訴人以貨品抵償而取回等情，為自訴人所
      是認。假若系爭一百七十萬元支票僅供擔保之用，且經被告擅自填載日期並提
      示而退票，衡諸常情，此時自訴人夫妻為免損其票據信用豈有不立即追究被告
      偽造有價證券之責，反而於八十六年一月間由其夫另開具支票十四張，交付被
      告以換回其所稱經被告偽造之支票，甚至讓其中十二張支票獲得兌現之理？原
      審以此質疑，自訴人亦啞口無言，默不回答（見原審卷第三十一頁筆錄）。是
      以自訴人之夫交付被告之前揭支票，其上之發票日雖為被告所自行書寫，惟因
      被告稱係得自訴人或其夫之同意後，當場加以填載，益徵被告係屬有權填寫上
      開支票發票日期之人，參諸上揭判例，其行為即與偽造之行為不同。退而言之
      ，縱依自訴人所言，系爭支票乃供擔保之用屬實，然既供擔保之用，則被告於
      機器價金未獲清償時，當可提示該支票以獲債權之滿足，否則系爭支票有何擔
      保效用？又依票據法一百二十五條之規定，發票日期乃必載事項，未載日期之
      支票尚未完成發票行為，執票人無從提示，自訴人若不授權被告填入日期，又
      如何擔保被告價金債權之獲償？可見被告填入發票日期，依常理必係經自訴人
      之授權。既經自訴人授權而填載，被告有何偽造有價證券之可言？從而尚難僅
      因上揭支票之發票日係被告所填載，即認被告有偽造有價證券罪行。
四、綜上所述，被告所辯應堪採信，此外，復查無其他積極證據足認被告有何偽造變
    造有價證券並行使犯行，自屬不能證明被告犯罪。原審諭知被告無罪之判決，經
    核並無不合，本件上訴為無理由，應予駁回。
據上論結，應依刑事訴訟法第三百六十八條，判決如主文。
中    華    民    國      九十      年      八      月      二十七      日
                                  臺灣高等法院臺南分院刑事第四庭
                                      審判長法官  陳    義    仲
法官  徐    財    福
                                            法官  宋    明    蒼
右正本證明與原本無異。
如不服本判決，應於判決送達後十日內向本院提出上訴狀，其未敘述理由者並應於提
出上訴狀後十日內向本院補提理由書（應附繕本)。
                                      法院書記官  余    素    美
中    華    民    國      九十      年      八      月      二十八      日


司法院資訊處製作；財團法人民間司法改革基金會備份。
